臺灣高等法院高雄分院刑事裁定　　　　　　　　　　九十三年度聲再字第一二二號
　　再審聲請人
　　即受判決人　甲○○
右列聲請人因背信案件，對於本院九十二年度上訴字第一九四六號中華民國九十三年
八月九日確定判決（原審案號：臺灣屏東地方法院九十年度訴字第八六七號，起訴案
號：臺灣屏東地方法院檢察署九十年度偵字第五二三三號、第六六一七號、第六六一
八號），聲請再審，本院裁定如左：
    主  文
再審之聲請駁回。
    理  由
一、聲請意旨略稱：
（一）原確定判決認定被告係犯刑法第三百四十二條背信罪，係以：「被告甲○○於
      民國（下同）八十四年至八十五年間擔任屏東第二信用合作社總社（下稱屏東
      二信）襄理期間，負責該信用合作社對外放款各層級之審核，對屏東二信應送
      放款審議委員會審議之放款案件之准駁雖無最後決定權，然仍應於審核過程中
      ，各憑其專業知識及經驗，依承辦人所呈資料據實公正審核及批示意見，係為
      屏東二信處理事務之人。詎被告甲○○與林健文、賴秀琴、林水龍、及黃安慶
      共同基於意圖為借款人黃靖娟、黃靖惠、鍾紹元、黎大器、賴鄭錦、林朋助
      之超貸不法利益，明知黃靖娟、黃靖惠、鍾紹元於八十五年一月二十九日申請
      借款（擔保放款），及黎大器、賴鄭錦、林朋助於同年月三十日申請借款，
      前開借款案所提供擔保之土地係屬墾丁國家公園管制區之林業用地，且如原確
      定判決（下同）附表一編號一至十五號於八十三年間向屏東二信貸款時，鑑估
      單價每分地僅為新台幣（下同）五十萬元，編號十六至二三號土地於八十四年
      間之鑑估單價每分地為六十萬元，短期間內市價不可能漲升至每分地九十八萬
      元，竟因該等貸款之申請與黃安慶有密切關係，林健文違背其任務，即配合借
      款金額以每分地九十八萬元之鑑估價格製作內容不實之不動產調查核算表，將
      據此核算之附表一編號一至二三號擔保土地之估價總值、估價淨額、放款值等
      不實事項登載於其放款業務上所掌之附表編號一至十五號及十六至二三號「不
      動產調查核算表」各一張，並於同年一月三十一日將該二張不動產調查核算表
      連同各該借款申請書向上呈核加以行使，足生損害於第二信用合作社對放款風
      險評估之正確性。被告甲○○擔任襄理，於其層級審核時，雖明知鑑估單價明
      顯過高，亦違背實質審查任務，於同年二月一日先後在該等貸款之不動產調查
      核算表上核章（未批示任何意見），並分別於該等借款申請書背面分別批示准
      照申請及擬依經辦人擬等意旨，而均未據實指出擔保品估價依據不當及鑑估單
      價、估價淨值及放款值均過高之事實。該等借款申請書連同不動產調查核算表
      送至當時之副總經理核批時，經黃景星發現與該等擔保土地前於八十三年、八
      十四年擔保貸款之額度相較，增貸之比率過高，乃於該等申請書上批示「擬：
      １、增貸比率過高。２、呈送放款審核委員會審議。」並由當時之總經理曾洲
      陽批示「擬如擬」後，由黃安慶批示「准呈放款會。」當時之出席放款審議委
      員會之主席黃安慶、委員劉泰榮（已歿）、林水龍雖均明知此等貸款申請之增
      貸比率過高，竟均因知悉黃安慶係此等貸款幕後之重要關係人，而意圖為前揭
      借款人超貸不法利益與黃安慶、林健文、甲○○、賴秀琴共同背信之犯意，仍
      分別於八十五年二月三日上午十一時在第二信用社總社會議室，由林水龍擔任
      主席、劉泰榮決議通過黃靖娟之貸款四千九百萬元、黃靖惠之貸款四千九百萬
      元、鍾紹元之貸款二千二百萬元，於同年月五日上午十一時在同處，由黃安慶
      、林水龍、劉泰榮決議通過林朋助之貸款四千九百萬元、黎大器之貸款四千六
      百萬元、賴鄭錦秀貸款四千九百萬元。使黎大器、賴鄭錦、林朋助於同年月
      八日，黃靖娟、黃靖惠、鍾紹元於同年月十日先後貸得上開款項。各該貸款至
      八十六年十二月十六日以後，借款人即未能按期繳付本息，經民事強制執行程
      序，附表一編號一至二三號之擔保品均經法院拍賣而無人投標應買，致陽信銀
      行受有附表一編號一至二三號所示本息餘額未能受償之損害。其理由為：「前
      開貸款供擔保之土地，均屬墾丁國家公園管制區之林業用地，附表一編號一至
      十五號於八十三年間向第二信用合作社貸款時，鑑估單價每分地僅為五十萬元
      ，編號十六至二三號土地於八十四年間之鑑估單價每分地為六十萬元，與本案
      鑑估單價每分地九十八萬元相比，差距懸殊，而參諸第二信用合作社核貸前
      揭貸款後，至八十五年一月申請貸款時，該地不動產行情不但未漲，反而已開
      始走下坡，此業據被告林健文供述屬實，本案土地估價實無因不動產行情而上
      漲之理甚明；與附表一編號一至二十三號土地相鄰不遠同段第二一六號土地
      於八十三年十二月十四日，經恆春農會為貸款擔保品估價時，鑑估單價為每分
      地四十七萬元（即每平方公尺四百七十元），同段第二二○─四號及二二○─
      三號土地（該二筆土地與二二０之一二號土地毗鄰，二二０─四號土地更連接
      屏鵝公路，相關位置圖參照同上卷第四十七頁地籍圖）經合作金庫潮州支庫於
      八十五年四月十一日為擔保品鑑估，所得單價亦僅每分地五十萬元；此有各該
      不動產調查表在卷可查；徵諸該社副總經理黃景星於該等借款申請書批示增
      貸比率過高，亦不認同本案借款所提供之土地足以增加借款一億二千萬元；
      縱以事後檢察官委請宏大公司對本件土地所作整體綜合評估，認定八十五年二
      月每分地單價為七十萬元至八十五萬元；林健文已坦承其為附和黃安慶之貸
      款始計算出其所鑑估之價格，被告賴秀琴於原審審理中亦供承：伊亦知增貸比
      率過高，惟因伊係黃安慶之屬下，黃安慶又告訴伊甲○○已批示，要求伊趕快
      批，伊不敢在申請書上表示意見等語；本件土地以每分地九十八萬元為鑑估單
      價顯已高估已無庸置疑，被告林健文、甲○○、賴秀琴所辯該等土地有每分地
      九十八萬元之價值云云，顯無可採，被告甲○○聲請向高雄企銀調閱同地段二
      二０－一一地號估價情形核無必要。至於證人林和順於調查局詢問時供稱鼻子
      頭段地號二一六附近土地地主開價出賣價格約為一百萬元云云，並未供稱其單
      位為何，及該地地點是否靠近屏鵝公路，另證人王八郎合夥會議紀錄固載每出
      售土地底價每甲一千六百萬元，惟該會議紀錄為土地擬售價格，均難據此即為
      被告有利之認定」云云。
（二）按不得上訴於第三審法院之案件，其經第二審確定之有罪判決，如就足以影響
      於判決之重要證據漏未審酌者，亦得未受判決人之利益聲請再審，刑事訴訟法
      第四百二十一條定有明文。查：
（１）按原確定判決，就有關系爭土地於八十五年間市價遠低於被告林健文所鑑估之
      每分地九十八萬元一節，為本案被告等人究有無超貸犯行之認定基準，是有關
      系爭土地於八十五年間之市價顯為影響原確定判決之重要事由，故有關足以影
      響系爭土地於八十五年間市價認定之證據，自足以影響判決之重要證據，是被
      告已提出該等證據，然如未於判決理由中加以斟酌者，依前開規定，自得為再
      審事由。原確定判決無視被告所提系爭土地歷年公告現值年年調升之事實，逕
      而為前述判決之理由所示「第二信用合作社核貸前揭貸款後，至八十五年一月
      申請貸款時，該地不動產行情不但未漲，反而已開始走下坡」云云，對被告為
      不利之認定，被告自得據此聲請再審：查被告於前審九十三年六月三日答辯
      狀所附證據清單（見該答狀第十五頁）其中物證六之「系爭土地歷年公告現值
      表」（節錄自宏大鑑定報告），即已明載系爭土地之公告現值自八十二年起，
      年年均有調漲（如由每平方公尺（下同）二百五十元上漲至三百十元；二百三
      十元上漲至三百元；二百六十元漲至三百三十元，四百元漲至四百七十元不等
      ），至八十五年止，短短四年中，其調漲幅度可達原公告現值之三分之一至四
      分之一許，其漲勢相當明顯。則依一般社會通念，土地之公告現值調漲者，
      其市價亦同為上漲之狀態。故上情應足證系爭土地於八十二至八十五年間之市
      價行情顯著上漲，應非前審所認定係下坡之逐年下跌狀態，然上開「系爭土地
      歷年公告現值表」被告於原確定判決審理中即已提出，惟原確定判決對此重要
      物證棄而不論，亦無何以不採之理由，其漏未斟酌該證物而影響判決之情至為
      顯明，被告自得據此為再審事由。
（２）原確定判決漏未斟酌被告所提出，宏大鑑定報告認定系爭土地市價，其參考案
      例之土地坐落地段及使用分區與系爭土地完全不同，卻以該案例之土地市價為
      認定系爭不動產市價之依據，顯然有誤；並以該報告所示之系爭土地於八十五
      年間每分地之市價僅有七十至八十五萬元為被告不利之認定，亦有漏未斟酌重
      要證物之違法：依宏大公司鑑定報告書第一冊第十三頁所述：「本次勘估標
      的係以整量，而以同一價格評估」、「本標的大部分土地均彼此相毗鄰或相近
      鄰，且均屬同一段」、「由比較案例之查證，而於屏鵝公路內側之林業用地，
      其因道路狀況及坡度不等，其售價約介於一百萬元／分之間，而據當地代書及
      熟悉土地價格人士表示，本區○位於道路內側之山林地市價格也都分布於一百
      萬元／分至一百五十萬元／分之間。」、「就本件勘估標個別條件而言，其坡
      度甚陡，平緩土地所占比例不高；而地形呈不規則形狀，此與大部分山坡地類
      似，差異並不大，然而，在出入道路方面，其雖面臨屏鵝公路，且臨路面寬達
      二百多公尺（私人土地臨路面寬約二十二公尺，其餘為國有土地），但向內側
      往全批土地之道路，仍為私設之山區道路○路寬一至四公尺不等，其出入道路
      條件略差；就以案例二比較之，本標的整體條件較該案例稍差，同時並參酌當
      市市場價格狀況，予以推定本次勘估標的於民國八十三年三月之土地價格每分
      為八十五萬元至一百萬元。」云云。鑑定報告書第一冊第八頁所稱案例二，
      其土地坐落於獅子鄉○道段，與系爭土地直線距離約二十公里以上，中間尚有
      間隔車城鄉、恒春鎮；再者該土地之使用分區為「山坡地保育區林業用地」，
      與系爭土地之「國家公園區林業用地」亦為不同，故鑑定報告書以案例二為據
      推估系爭土地價格每分為八十五萬元至一百萬元，顯有失真，應不足為據。
      況以上開鑑定報告所述系爭土地於八十三年間之市價為每分地八十五萬元至一
      百萬元不等，上開價格較林健文於八十三、四年間，二次鑑估系爭土地之市價
      每分地五十萬元、六十萬元為高，恰證林健文於八十三、四年間就系爭土地所
      為鑑估價格應為低估，則前審以上開價格為據，逕而認八十五年間，林健文就
      系土地鑑估為每分地九十八年元，與上開每分地五十萬元、六十萬元相較，應
      為明顯超估乙節，即未必為事實。次如再以鑑定報告書第一冊第十四頁所述
      ：「二、由案例五至案例十查證資料，八十四年相似之山坡林地，其市場售價
      約介於一百萬元／分至一百三十萬元／分之間，其與八十三年之市場價格相比
      較，土地價何以略低，其市場價值已有微幅下滑的趨勢，就兩年度市場價格比
      較，其下跌之土地價格約在五萬元／分至十萬元／分左右，故予以推定本次勘
      估標的於民國八十四年六月至九月之土地價格為八十萬元至九十五萬元。」、
      「在民國八十五年以後，本地域之山坡林地價格之買賣案例已日趨減少，而就
      當地市場景氣來看，如案例十一至案例十三之查證資料，其區位相同，分區相
      同之土地，於八十四年至八十五年初，其土地之市場價格又略為下跌，故予以
      推定本次勘估標的於民國八十五年二月之土地價格每分為七十萬元至八十五萬
      元。」云云觀之，其推論亦有失真蓋如鑑定報告書第八、九、十頁所示，與案
      例二坐落地區、使用分區相符者為案例五、七、八土地，然上開土地於八十四
      年五月間之鑑估市價為每分一百三十萬元、一百萬元、一百二十萬元不等，與
      案例二相較，不僅未有跌價現象，反而地價有微幅上漲情形，由鑑定報告書所
      附之系爭土地歷年公告現值表觀之，系爭土地現值由八十二年起至八十六年止
      ，亦為逐年上漲情形，亦得明證。況且如以案例六、十土地觀之，該二筆土
      地與系爭土地坐落恒春鎮○○○路內側未直接面臨屏鵝公路，且其中案例六使
      用分區亦與系爭土地同，且聯外道路亦為山區道路，上開二土地於八十四年五
      月之鑑估市價為每分一百三十萬、一百萬元不等，上情足以推估直接透過原審
      判決附表一編號二四至二六地號土號土地，而與屏鵝公路直接相接之原審判決
      附表一編號一至二三地號土地，於同一時期之市價係介於每分一百萬元至一百
      三十萬元間。復如再以鑑定報告書前開所述於八十四年九月至八十五年二月
      之短短不到半年間，系爭土地之地價有每分十萬元之跌幅乙節即便屬實，然如
      前述，原審判決附表一編號一至二三地號土地，於八十四年時期之市價係判於
      每分一百萬元至一百三十萬間，於扣除上開跌價損失後，尚有每分地九十至一
      百二十萬元之價值，該價格與林健文所鑑估之每分地九十八萬元應屬相當，實
      無超估，上情足證被告並無明知系爭土地鑑估價格查估不實，仍未指出，而故
      為違背實質審核義務之行為。上開有關宏大公司鑑定報告書內容對被告不利
      部分，及其內可為系爭土地正確市價參考之相關事證，被告亦已與前述答辯狀
      中提出說明綦詳，然前審對重要物證棄而不論，亦無何以不採之理由，其漏未
      斟酌該證物而影響判決，至為顯明，聲請人仍得據此為聲請再審。
（３）原確定判決未斟酌證人林清忠、邱百群所證述擔保品市價認定依據，即率認王
      八郎合夥會議紀錄所載出售土地底價每甲一千六百萬元，該價格為土地擬售價
      格，難據此為被告有利之認定，亦有漏未斟酌證物之違法：查「壹、土地：
      一、實施平均地權地區（都市計劃區域）之土地估價，放款值最高以時價扣除
      按時價計算之應計增值稅後之九十％為準，其估價金額及放款值計算公式如下
      ：【（單位時價乘面積）減應計土地增值稅】乘放款率（最高九十％）等於放
      款值。應計土地增值稅，應以時價減去規定地價（或前次移轉時之現值）之金
      額，按規定稅率計算之。二、放款值最高以時價扣除按貸放當時之公告現值計
      算增值稅後之八十％為準，其估價金額及放款值計算公式如下：【（單位時價
      乘面積）減應計土地增值稅】乘放款利率（最高八十％）等於放款值。應計土
      地增值稅，應以時價減去規定地價（或前次移轉時之現值）之金額，按規定稅
      率計算之。三、未實施平均地權地區（或未實施都市計劃區域）之土地估價，
      放款值最高以時價或評定地價為準，其估價金額及放款值計算公式如如下：單
      位時價乘面積乘放款率（最高八十％）等於放款值。」屏東市第二信用合作社
      不動產擔保估價辦法第壹條規定可參（即前審被告所提證物清單物證一，見證
      物四）。如前揭規定所示，第二信用合作社就系爭土地於案發當時所採之不
      動產擔保品估價標準，概以時價（即市價）為準，而所謂時價，依證人屏東二
      信徵信人員林清忠、曾伊仕、邱百群、馮鎮榮、秦紹宗、謝賢霖、鄭文富、黃
      建首、洪建和、洪嘉裕、劉志奇等十人於本案一審九十二年三月十七日庭訊共
      同證稱：「（法官問：你們在辦理放款時，都參考什麼鑑價？）答：如果能夠
      訪價到現場的人，那最好，如果不然，也會向仲介業或代書詢問。大部份都是
      口頭訪價，不會留下資料。」、「以前都是用口頭方式，沒有估價依據。」；
      及證人林清忠、邱百群於前審證稱：「（辯護人問：依照你過去的經驗，你在
      擔任放款徵信職務時，你們如何辦理擔保土地的時價查估？）答：一般都是用
      訪價的方式。」、「（辯護人問：如何訪價？）答：如果對這地方的價錢不熟
      悉，我們就會去訪當地代書，或當地居住的人」、「辯護人問：你們訪價的價
      格一定要有正式成交紀錄的價格或行情價也可以？）一般都是打聽行情而已。
      」云云觀之，不外為系爭土地之行情價，除成交價外，另所謂地主之擬售價格
      及買主之擬買價格，均可包含在內。則地主王八郎等人八十五年五月二十九
      日合夥會議紀錄即已明載就出售系爭土地底價為每甲一千六百萬元，則該會議
      紀錄之土地擬售價格每甲一千六百萬元（換算為每分一百六十萬元），以證人
      邱百群、林清忠二人證述觀之，即符合前述屏東二信擔保品估價標準所稱之時
      價，自足為被告有利之認定。惟原確定判決不察，對證人林清忠、邱百群二人
      前揭證述，棄而不論，亦無何以不採之理由，其漏未審酌該證物之，聲請人亦
      得據此為再審事由。
（４）原確定判決未審酌被告於原確定判決準備程序中，已否認其於法務部調查局南
      部機動組（下簡稱南機組）調查筆錄所示：「在審核期間，我在被其 (即黃安
      慶）指責過後，隨即蓋章表示同意，並將貸款案件呈核上去。」「在辦理前述
      林朋助等人之貸款案時，曾遭當時理事主席黃安慶指責審核速度不夠快，並要
      求我不得有意見，應儘速通過上述貸款案。」等語之自白，而於原確定判決九
      十二年十二月十七日準備程序供稱：「（法官問：對被告林健文、甲○○、賴
      秀琴、沈德雄、林水龍、曾洲陽、黃景星、董誌海、鄭麗香、陳家道所言之證
      據能力有何意見？）被告甲○○答我：對南機組的調查我有陳述說黃安慶來催
      促我，為何審核那麼慢，結果他紀錄成要我儘快同意，他不讓我改，其他沒有
      。」，惟原審並對被告上開否認自白任意性及真實性之陳述，未依刑事訴訟法
      第一百五十六條規定程序進行調查，亦有漏未審酌證據之違法。
（５）依證人林順和於八十六年十一月二十八日所為調查筆錄證稱：「（問：前述之
      鼻子頭地號二一六號土地於八十三年十二月時之市價為何？答：當時土地正值
      飆漲時期，前述鼻子頭段地號二一六附近土地地主開價出售價格約為一百萬元
      左右，惟我並不清楚當時有無成交案例。」云云，足證八十三年底時，屏鵝公
      路鼻子頭段附近非直接臨接屏鵝公路土地，確有每分地一百萬元之市價。況有
      關本案調查、審理所出現之地價單位，除每平公尺、每坪、每分、每甲外，別
      無其他。而上開單位除每甲外，其餘之每平方公尺、每坪、每分倘為證人林順
      和所稱之地價單位者，皆足為被告有利之認定。且依證人林順和上開證述內容
      及本案所有相關事證觀之，系爭土地並無每甲一百萬元之低價（即每分十萬元
      ），故證人林和順確已明白證述八十三年間屏鵝公路鼻子頭附近非直接臨接屏
      鵝公路土地，有每分地一百萬元之市值，原審判決枉顧證人林順和證述之真意
      ，恣意為對被告不利之解釋與認定，其結果與漏未斟酌證人林順和證述並無不
      同，聲請人亦得援為聲請再審事由。
（６）依第二信用合作社不動產擔保品估價辦法所示，並無所謂「增貸率過高」之客
      觀標準。凡所謂增貸率偏高，依同案被告黃景星於本案一審九十一年十二月二
      日庭訊供稱：「（法官問：請說明上述批示之意思？）答：本件要增貸一億一
      千六百萬元，已經超過以前要借之金額的百分之八、九十，但因為是黃安慶本
      人要用的，所以批示這樣已經要很大的勇氣，準備工作沒有也沒關係。」、（
      法官問：你們關於增貸金額有何規定？）答：增貸之時與上次借款相隔時間並
      不長，上次借了一億四千四百萬元，這次要增貸那麼多，我以為短時間土地不
      可能增值那麼多。」、「（法官問：上次開庭林健文說到，原本之土地後來有
      買附表一編號二十四、二十五地號可以連接屏鵝公路，有增值之空間，有何意
      見？）答：就我據該土地之認識，我當初以為增貸不應那麼多的金額，不過林
      健文所說的買土地連接屏鵝公路是事實，但是否有那麼大的增值空間，各人意
  見不同。」（見一審卷第二一九、二二○頁）云云觀之，並非即等同增貸時之
      鑑價為高估、不實，甚且黃景星亦稱該所謂「增貸率偏高」為其個人主觀認知
      之意見。故原確定判決以被告未如黃景星同於貸款申請書上表示「增貸率偏高
      」之批示，即有故違背實質審核義務，實有嫌速斷。
（７）如再以被告所提證物五之八十五年一月底同一土地借款申請書及不動產調查核
      算表所示，其中不動產調查核算表不動產位置簡圖所標示之擔保物土地位置，
      與屏鵝公路相連，交通便利，且其中其他特記事項及應注意事項說明亦均載明
      ：「本擔保物由曾總經理、黃副總經、調查員共同實地勘查。」云云，強調屏
      東二信對本件現場勘查鑑價之重視與確實，且被告於審核過程，如林健文於本
      案歷審所為之證述：「（法官問：擔保品的價值如何核定？）答：除了要去現
      場勘查之外，還要去訪查代書及相關金融業的人員，回來向襄理報告，做成做
      估價表上呈。」（見一審卷第一二○頁）、「（法官問：民國八十四年六月十
      六日，黃安慶以起訴書附表一之二十四、二十五的二筆土地向二信借款，每筆
      貸款二千萬元，每分地估為二百九十三萬四千元正，是何依據？）答：應該是
      附表一之二十四至二十六地號三筆土地，三甲多，共貸了六千萬元。因為該三
      筆土地是連接先貸款的附表一編號一至二十三號土地，且其山入口是連接屏鵝
      公路，我們有查訪了李春菊、黃慧娟代書，並聯絡原所有權人唐榮富（昌），
      且依買賣契約書及支票付款憑證，該等土地確有所估之價值。」（見一審卷第
      一二一頁）、「（法官問：民國八十五年一月二十九日、三十日，黃安慶用附
      表一之一號至二十三號跟二信辦理增貸，原來每分地五、六十萬，後來估價增
      為九十八萬元，依據何在？）答：該等土地，第一次貸款，我就有實際去訪查
      代書李春菊及一銀恆春分行及車城農會的放款人員，當時他們都表示該處每分
      地約為八十萬元至一百萬元，但我考慮當時該等土地只有私設道路可供通行，
      地點較差，所以我才以買賣契約書上的交易價格每分地六十萬元作為估價根據
      。增貸時，因原貸款人繳息都正常，並維持一段時間，且擔保物因另購編號二
      十四至二十六號土地，而可連接屏鵝公路，整體開發價值提高，所以我以每分
      地九十八萬元來估價。」（見一審卷第一二一頁、一二二頁）、「（法官問：
      對於賴秀琴所言，有何意見？）答：本件二億六千萬元的貸款，我在估價之後
      ，我確實有向賴秀琴及甲○○說過我去訪查的情形及估價之依據，並說明為何
      這次估價要提高到每分地為九十八萬元。」（見一審卷第一六二頁）云云，確
      有獲林健文告知相關鑑價資訊來源，符合作業規定而進行審核。上情亦足證被
      告依上開資訊同意林健文鑑價該土地價格每分地九十八萬元正，並未故意違背
      其實質審核義務，被告並無背信犯行。
二、按不得上訴於第三審法院之案件，其經第二審確定之有罪判決，如就足以影響於
    判決之重要證據漏未審酌者，亦得為受判決人之利益聲請再審，固為刑事訴訟法
    第四百二十一條所明定。惟適用此規定，須「就足以影響於判決之重要證據漏未
    審酌者」，始足當之。又，證據之取捨，屬於事實審法院之職權，故事實審依客
    觀標準認某項證據無審酌之必要而不予審酌者，倘不違經驗法則，尚難指為違法
    （最高法院四十六年台上字第五二九號判例參照）。經查：
（一）原確定判決認被告甲○○於八十四年至八十五年間擔任屏東二信襄理期間，應
      於審核過程中，依承辦人所呈資料據實公正審核及批示意見，詎被告甲○○與
      林健文、賴秀琴、林水龍、黃安慶等人，明知黃靖娟等人前開申請借款案所提
      供擔保之土地係屬墾丁國家公園管制區之林業用地，且附表一編號一至十五號
      於八十三年間向第二信用合作社貸款時，鑑估單價每分地僅為五十萬元，編號
      十六至二三號土地於八十四年間之鑑估單價每分地為六十萬元，短期間內市價
      不可能漲升至每分地九十八萬元，竟因該等貸款之申請與黃安慶有密切關係，
      林健文違背其任務，即配合借款金額以每分地九十八萬元之鑑估價格製作內容
      不實之不動產調查核算表，被告甲○○雖明知鑑估單價明顯過高，竟在該等貸
      款之不動產調查核算表上核章（未批示任何意見），並分別於該等借款申請書
      背面分別批示准照申請及擬依經辦人擬等意旨，而黃靖娟等人先後貸得上開款
      項，各該貸款至八十六年十二月十六日以後，借款人即未能按期繳付本息，經
      民事強制執行程序，附表一編號一至至二三號之擔保品均經法院拍賣而無人投
      標應買等事實，而判處被告甲○○係犯刑法第三百四十二條第一項背信罪責，
      業據原確定判決詳列所憑之證據及理由。
（二）前開理由一之（二）之（１）所列聲請再審事由，以聲請人於九十三年六月三
      日答辯狀所附證據清單，其中物證六之「系爭土地歷年公告現值表」（節錄自
      宏大鑑定報告），即已明載系爭土地之公告現值自八十二年起，年年均有調漲
      ，依一般社會通念，土地之公告現值調漲者，其市價亦同為上漲之狀態。故上
      情應足證系爭土地於八十二至八十五年間之市價行情顯著上漲，應非原確定判
      決所認定係逐年下跌狀態，然上開「系爭土地歷年公告現值表」，聲請人於原
      確定判決審理中即已提出，惟原確定判決對此重要證據棄而不論，亦未說明何
      以不採之理由，其漏未審酌該證物而影響判決，至為顯明云云。惟查，不動產
      之市價，雖有因土地公告價格調漲而市價亦隨之上漲之可能，但影響不動產市
      價之因素，並非僅止此一端，其他如經濟景氣與否、投資環境、不動產所在位
      置（非所在地段）、成本˙˙˙等等，在在影響不動產之市價；換言之，並非
      土地公告價格調漲，不動產市價必隨之上漲。則原確定判決未審酌系爭土地公
      告價格，自難謂足以影響判決之證據漏未審酌，況原確定判決以：附表一編號
      一至十五號於八十三年間向第二信用合作社貸款時，鑑估單價每分地僅為五十
      萬元，編號十六至二三號土地於八十四年間之鑑估單價每分地為六十萬元，而
      第二信用合作社核貸前揭貸款後，至八十五年一月申請貸款時，該地不動產行
      情不但未漲，反而已開始走下坡，業據同案被告林健文供述屬實；與附表一編
      號一至二十三號土地相鄰不遠同段第二一六號土地於八十三年十二月十四日，
      經恆春農會為貸款擔保品估價時，鑑估單價為每分地四十七萬元（即每平方公
      尺均四百七十元，同上卷第五十頁），同段第二二○─四號及二二○─三號土
      地（該二筆土地與二二０之一二號土地毗鄰，二二０─四號土地更連接屏鵝公
      路，相關位置圖參照同上卷第四十七頁地籍圖）經合作金庫潮州支庫於八十五
      年四月十一日為擔保品鑑估，所得單價亦僅每分地五十萬元（同上卷第四十九
      頁），有各該不動產調查表在卷可查；該屏東二信總經理黃景星於該等借款申
      請書批示增貸比率過高，亦不認同本案借款所提供之土地足以增加借款一億二
      千萬元；林健文已坦承其為附和黃安慶之貸款始計算出其所鑑估之價格（詳如
      後述），同案被告賴秀琴於第一審審理中亦供承：伊亦知增貸比率過高，惟因
      伊係黃安慶之屬下，黃安慶又告訴伊甲○○已批示，要求伊趕快批，伊不敢在
      申請書上表示意見等語（第一審卷第一五八頁），而認本案貸款就系爭不動產
      有低價高估之情形。則上開「系爭土地歷年公告現值表」原確定判決未予審酌
      ，亦屬對於證據取捨之職權，且不違經驗法則。
（三）前開理由一之（二）之（２）所列聲請再審事由，以宏大公司對本件土地所作
      整體綜合評估，認定八十五年二月每分地單價為七十萬元至八十五萬元，但上
      開有關宏大公司鑑定報告書內容對被告不利部分，及其內可為系爭土地正確市
      價參考之相關事證，被告亦已與前述答辯狀中提出說明綦詳，然原確定判決審
      理中對此重要證據棄而不論，亦未敘明何以不採之理由，其漏未審酌該證物而
      影響判決云云。惟查，此部分聲請再審事由所列宏大公司鑑定報告書內容對被
      告不利部分，及其內容可為系爭土地正確市價之參考之事由，僅屬聲請人主觀
      之意見，難謂足以影響判決之重要證據漏未審酌；況原確定判決認系爭不動產
      低價高估，並非單以宏大公司鑑定報告書為據。
（四）前開理由一之（二）之（３）所列聲請再審事由，以原確定判決未審酌證人林
      清忠、邱百群於原確定判決審理中所證述擔保品市價認定依據，卻以王八郎合
      夥會議紀錄所載出售土地底價每甲一千六百萬元，該價格為土地擬售價格，難
      據此為被告有利之認定，亦有漏未斟酌證據之違法云云。惟查，雖然證人林清
      忠、邱百群於前審證稱：「（辯護人問：依照你過去的經驗，你在擔任放款徵
      信職務時，你們如何辦理擔保土地的時價查估？）答：一般都是用訪價的方式
      。」、「（辯護人問：如何訪價？）答：如果對這地方的價錢不熟悉，我們就
      會去訪當地代書，或當地居住的人」、「辯護人問：你們訪價的價格一定要有
      正式成交紀錄的價格或行情價也可以？）一般都是打聽行情而已。」，再審聲
      請人因認系爭土地之行情價，除成交價外，另所謂地主之擬售價格及買主之擬
      買價格，均可包含在內云云。但證人林清忠、邱百群等二人前開證言，並未陳
      稱一般行情包括地主之擬售價格等語，再審聲請人此項見解，純屬個人意見；
      衡情，一般地主無非為高價賣出，其所提出之擬售價格與市價未必符合，是否
      值得參考，應視個案具體情形而定。準此，原確定判決未審酌上開證人林清忠
      、邱百群等二人之證言，並以王八郎合夥會議紀錄所載出售土地底價每甲一千
      六百萬元，該價格為土地擬售價格，難據此為被告有利等語之論述，難認係足
      以影響判決之重要證據漏未審酌或原確定判決之認定有違經驗法則。
（五）前開理由一之（二）之（４）所列聲請再審事由，以南機組被告甲○○調查筆
      錄雖記載：「在審核期間，我在被其(即黃安慶)指責過後，隨即蓋章表示同意
      ，並將貸款案件呈核上去。」「在辦理前述林朋助等人之貸款案時，曾遭當時
      理事主席黃安慶指責審核速度不夠快，並要求我不得有意見，應儘速通過上述
      貸款案。」等語，但於原確定判決準備程序中，被告甲○○已供稱：「（法官
      問：對被告林健文、甲○○、賴秀琴、沈德雄、林水龍、曾洲陽、黃景星、董
      誌海、鄭麗香、陳家道所言之證據能力有何意見？）被告甲○○答：對南機組
      的調查我有陳述說黃安慶來催促我，為何審核那麼慢，結果他紀錄成要我儘快
      同意，他不讓我改，其他沒有。」（見九十二年十二月十七日準備程序筆錄）
      ，被告甲○○已否認上開自白任意性及真實性，原確定判決審理中未依刑事訴
      訟法第一百五十六條規定程序進行調查，亦有漏未審酌證據之違法云云。惟查
      ，縱令原確定判決上開準備程序中，被告供稱：「對南機組的調查我有陳述說
      黃安慶來催促我，為何審核那麼慢，結果他紀錄成要我儘快同意，他不讓我改
      ，其他沒有。」一節內容屬實，但綜觀被告甲○○在南機組其他供述整個內容
      之真意，且本案貸款案確經被告甲○○審核批擬通過，則原確定判決以被告甲
      ○○因受黃安慶之指責，未予詳實審核，立即批擬通過之認定（見原確定判決
      第十五面第三行、第四行），與被告供述內容之真意，並無不合，原確定判決
      未依刑事訴訟法第一百五十六條規定程序進行調查，就採證內容並無違反自白
      任意性及真實性，亦無漏未斟酌證據之違法可言。
（六）前開理由一之（二）之（５）所列聲請再審事由，以證人林順和於八十六年十
      一月二十八日所為調查筆錄內容，已明白證述八十三年間屏鵝公路鼻子頭附近
      非直接臨接屏鵝公路土地，有每分地一百萬元之市值，原審判決未審酌證人林
      順和所述之真意，其結果與漏未斟酌證人林順和證述並無不同云云。惟查，原
      確定判決已載明證人林和順「並未供稱其單位為何，及該地點是否靠近屏鵝公
      路」等語（見原確定判決第十二面倒數第三行），即非漏未審酌此項證據。
（七）前開理由一之（二）之（６）（７）所列聲請再審事由，亦僅為證據採酌之問
      題，均非足以影響判決之證據漏未審酌。
三、綜上所述，本件再審之聲請為無理由，應予駁回。
四、據上論結，應依刑事訴訟法第四百三十四條第一項，裁定如主文。
中      華      民      國    九十三    年     十一     月      四      日
                              臺灣高等法院高雄分院刑事第五庭
                                  審判長法官  曾永宗
                                        法官  陳明富
                                        法官  邱永貴
右正本證明與原本無異。
不得抗告。
                                  法院書記官  梁雅華
中    華    民    國      九十三      年      十一      月     四   日
